【裁判字號】    98,婚,802
【裁判日期】    990730
【裁判案由】    離婚
【裁判全文】
臺灣高雄地方法院民事判決               98年度婚字第802號
原      告  甲○○
訴訟代理人  黃榮作律師
被      告  丙○○ 冒名葉林.
上當事人間請求離婚事件，本院於民國99年7 月19日言詞辯論終
結，判決如下：
    主  文
准原告與被告離婚。
訴訟費用由原告負擔。
    事實及理由
一、被告受合法通知，無正當理由，未於言詞辯論期日到場，核
    無民事訴訟法第386 條所列各款之情形，爰依原告之聲請，
    由其一造辯論而為判決。
二、原告起訴主張：被告丙○○明知其真實姓名非葉林云，竟冒
    用其三姐葉林云之身分取得中華人民共和國居民身分證。丙○○嗣於97年3 月28日冒名以「葉林云」身分搭機來台，經
    人介紹與原告認識，原告即於97年6 月24日至大陸地區安徽
    省合肥市徽元公證處與冒名為葉林云之丙○○辦理結婚手續
    ，並取得上開公證處之公證書。兩造經人介紹認識時間短暫
    ，並無何感情之可言，且原告赴大陸結婚及被告來台期間被
    告均拒絕履行同居義務，此觀本院98年度訴字第691 號刑事
    判決第七頁記載：「被告丙○○....未與被告甲○○同居一
    處，更未與被告甲○○發生過性關係」等語而自明，兩造更
    乏一般夫妻相處之道，且被告唯財是問，讓原告有受騙之感
    覺，原告於被告方面提出2 張不同之生辰八字後，乃於97年
    12月20日與父親李進明（98年6 月4 日過世）赴高雄縣專勤
    隊檢舉被告涉嫌冒名之犯行，迨兩造因違反台灣地區人民關
    係條例及刑法偽造文書罪於偵審中，更形同陌路，甚且勢同
    水火，雙方目光毫無交集，且被告供詞均對原告不利，此再
    觀被告於偵審中，更形同陌路，甚且勢同水火，雙方目光毫
    無交集，且被告供詞均對原告不利，此再觀被告於偵查中稱
    ：「（如果這次被遣返後，你回大陸後還會想嫁給甲○○嗎
    ？）不會。因為這件事他自己到警察局報案，我對他的印象
    變的很差。」（見台灣高雄地方法院檢察署98年度偵字第22
    57號98年2 月6 日訊問筆錄第5 頁）而至明。查本件兩造雖
    已結婚，但從未同居，毫無感情可言，且兩造結婚以來時起
    衝突，被告唯財試問，於前開刑事案件中又已形同陌路甚且
    水火不容，何能期待日後共同生活，兩造因重大事由已難維
    持婚姻；且被告自與原告在中國大陸結婚後迄來台期間均拒
    絕與原告同居，且表明被遣返後不會嫁給原告，對原告的印
    象變得很差等語，有起訴狀所述，則此狀態顯在繼續中，被
    告所為顯係惡意遺棄原告在繼續狀態中，復顯無共同生活維
    持婚姻之意願。為此，爰依民法第1052條第1 項5 款惡意遺
    棄及同條第2 項難以維持婚姻之重大事由規定，訴請法院擇
    一判准離婚等語，並聲明：求為判決如主文所示。
三、被告經合法通知，未於言詞辯論期日到場，亦未提出書狀作
    何聲明或陳述。
四、按判決離婚之事由，依臺灣地區之法律，台灣地區與大陸地
    區人民關係條例第52條第2 項定有明文。查本件原告為台灣
    地區人民，被告為大陸地區人民，兩造於97年6 月24日結婚
    之事實，業經原告提出戶籍謄本1 件及中華人民共和國安徽
    省合肥市徽元公證處（2008）皖合元公證字第538 號結婚公
    證書暨財團法人海峽交流基金會（97）南核字第050781號認
    證書為證，堪信真實，依上開法律規定，本件原告訴請與被
    告離婚，其判決離婚之事由自應適用台灣地區之法律，合先
    敘明。
五、按有難以維持婚姻之重大事由者，雖不符合第1 項之原因，
    夫妻之一方仍得請求離婚，為民法第1052條第2 項所明定，
    查此係考量避免婚姻有名無實陷於形式化而於離婚事由中採
    破綻主義之立法，其目的在使夫妻請求裁判離婚之事由較彈
    性，而所謂「難以維持婚姻之重大事由」，應以婚姻是否已
    生破綻而無回復之希望，亦即客觀上一般人倘處於同一處境
    ，是否將喪失維持婚姻之意欲而判斷，有最高法院87年台上
    字1304號判決要旨可資參照。又「民法第1052條第2 項但書
    規定難以維持婚姻之重大事由，應由夫妻之一方負責者，僅
    他方得請求離婚，係為求公允而設，故難以維持婚姻之重大
    事由，夫妻雙方均須負責時，應比較衡量雙方之有責程度，
    僅許責任較輕之一方，得向責任較重之他方請求離婚，如雙
    方之有責程度相同時，則雙方均得請求離婚，始符公平」，
    亦有最高法院90年台上字第1965號判決要旨足參。經查：
  (一)原告前揭主張之事實，業據其提出戶籍謄本、上開兩造結婚
    公證書暨財團法人海峽交流基金會證明書、大陸地區人民進
    入臺灣地區旅行證申請書、被告入出國日期證明書各1 份（
    以上均為影本）、本院98年度訴字第691 號刑事判決影本及
    台灣高雄地方法院檢察署98年度偵字第2257號98年2 月6 日
    訊問筆錄（以上均為影本）以及被告暨丁○○偵詢筆錄（97
    年12月29日、同年月30日及31日，亦均為影本）為證。再者
    ，自被告入出國日期證明書上所載，查悉被告曾於97年3 月
    28日入境我國台灣地區後，於97年5 月26日出境後，復於97
    年12月1 日入境，於98年10月28日因查獲係冒名「葉林云」
    身分，經強制遣送出境後，迄今未再有入境來台紀錄，且經
    本院依職權調閱被告之入出境資料以觀，依大陸地區人民進
    入台灣地區許可辦法第19條第3 項第1 款規定，大陸地區人
    民持用偽造、變造、無效或經撤銷之文書、相片申請者，於
    2 年至5 年不予許可其申請進入台灣地區停留，此有內政部
    入出國及移民署專勤事務第二大隊高雄縣專勤隊99年4 月22
    日移署專二高縣台字第0998110906號函覆大陸地區人民申請
    來台表附卷可稽；參以原告陳明係透過飼養羊隻之友人乙○○介紹認識丁○○，以及冒稱丁○○女兒之「葉林云」（即
    本件被告丙○○所冒名），至大陸地區結婚後，被告又再度
    入境我國台灣地區，仍未與原告同住，嗣因被告方面提出2
    個不同之生辰八字，致使原告對被告身分察覺有異，此經證
    人即介紹兩造認識之原告友人乙○○到庭證述大致相符（見
    7 月19日言詞辯論筆錄），是以，綜上所述，原告主張被告
    於97年12月1 日因兩造結婚申請入境來臺後，仍未與原告同
    住，嗣因被告冒名為「葉林云」，因而於98年10月28日遭強
    制遣送出境之事實，核與前開證據資料相符，堪認原告之主
    張為真實。
  (二)本院審酌：婚姻之締結係以誠摯情感為基礎，以雙方相互扶
    持、建立圓滿家庭生活為目的，，又因嗣於90年2 月28日返
    回大陸地區，兩造經人介紹認識，期間未久，並無培養感情
    ，復因被告隱瞞其真實身分入境來台導致遭強制遣送出境，
    其不予許可入境來台時間為2 年至5 年，參以兩造結婚後未
    曾同居一處，又因前揭冒名行為，致使兩造間已無任何夫妻
    信任關係之可言，夫妻間真摯情感亦因此而蕩然無存；而原
    告既已提起本件離婚訴訟，被告亦經合法通知亦無法到庭，
    益徵兩造主觀上亦應皆無維持婚姻之意願，堪認兩造婚姻確
    有難以維持之重大事由存在，且該事由之肇因應係可歸責於
    被告，從而，原告依民法第1052條第2 項訴請離婚，洵屬有
    據，應予准許。至於原告另依同條第1 條第5 款規定，以惡
    意遺棄為由擇一訴請判准兩造離婚部分，本件既已依同條第
    2 項判准兩造離婚，則此部分即毋庸審酌，併此敘明。
六、據上論結，原告之訴為有理由，依民事訴訟法第385 條第1
    項前段、第78條，判決如主文
中    華    民    國    99    年    7     月    30    日
                      家事法庭法  官  郭慧珊
正本係照原本作成。
如不服本判決，應於送達後20日內，向本院提出上訴狀。
中    華    民    國    99    年    7     月    30    日
                              書記官  王少玲

司法院資訊處製作；財團法人民間司法改革基金會備份。
